【裁判字號】    97,交聲,2540
【裁判日期】    970930
【裁判案由】    聲明異議
【裁判全文】
臺灣臺中地方法院交通事件裁定    97年度交聲字第2540號
原處分機關  交通部公路總局臺中區監理所臺中市監理站
受處分人    甲○○
上列受處分人因違反道路交通管理處罰條例案件，對於交通部公
路總局臺中區監理所臺中市監理站民國97年9月11日所為之裁決
（裁監違字第裁61-GD0000000號裁決書），聲明異議，本院裁定
如下：
    主    文
原處分關於罰鍰新臺幣萬肆仟伍佰元部分撤銷。
前項撤銷部分，不罰。
其餘異議駁回。
    理    由
一、原處分機關略以：受處分人甲○○於民國96年6月10日上午8
    時40分許，在臺中市○○○路與永春東三路口，因「酒後駕
    車肇事，致人受傷，經酒測器測定值為0.44MG/L毫克」，經
    臺中市警察局以「中市警交字第GD0000000號舉發違反道路
    交通管理事件通知單」舉發，本站曾於96年8月22日製開裁
    監稽違字第裁61-GD0000000號裁決書，裁處受處分人罰鍰新
    臺幣（下同）3萬4500元，吊扣駕駛執照24個月，該案經鈞
    院96年度交聲字第925號裁定書撤銷關於罰鍰部分後，本站
    即將原處分書撤銷，待刑事部分之緩起訴處分於97年8月9日
    期滿未被撤銷實質確定後，於97年9月11日復依據道路交通
    管理處罰條例第35條第1項第1款之規定，裁處罰鍰3萬4500
    元，吊扣駕駛執照24個月，並施予道安講習云云。
二、本件受處分人甲○○異議則以：該案經鈞院交通事件裁定後
    ，原處分機關仍有疑義，故再行撰狀，以釐清「一罪不兩罰
    」之判決，爰聲明異議請求撤銷本件處分等語。
三、本件受處分人甲○○於民國96年6月10日上午8時40分許，在
    臺中市○○○路與永春東三路口，因「酒後駕車肇事，致人
    受傷，經酒測器測定值為0.44MG/L毫克」超過標準值之違規
    事實，固有原舉發機關之違反道路交通管理事件通知單一紙
    、原處分機關之裁決書一份等在卷可稽，且道路交通管理處
    罰條例第35條第1項前段規定：汽車駕駛人，駕駛汽車經測
    試檢定有酒精濃度超過規定標準者，處1萬5000元以上6萬元
    以下罰鍰，並當場移置保管其車輛及吊扣其駕駛執照一年，
    因而肇事致人受傷者，並吊扣其駕駛執照二年。惟按，(一)行
    政罰法第26條立法意旨謂：一行為同時觸犯刑事法律及違反
    行政法上義務規定時，由於刑罰與行政罰同屬對不法行為之
    制裁，而刑罰之懲罰作用較強，故依刑事法律處罰，即足資
    警惕時，實無一事二罰再處行政罰之必要，且刑事法律處罰
    ，由法院依法定程序為之，較符合正當法律程序，應予優先
    適用，但罰鍰以外之沒入或其他種類行政罰，因兼具維護公
    共秩序之作用，為達行政目的，行政機關仍得併予裁處，故
    為第一項但書規定」。(二)行政罰法第26條規定：「一行為同
    時觸犯刑事法律及違反行政法上義務規定者，依刑事法律處
    罰之。但其行為應處以其他種類行政罰或得沒入之物而未經
    法院宣告沒收者，亦得裁處之」。足徵行政罰法中刑事法律
    處罰優先且不再處以行政秩序罰之目的，既係因為行為人已
    接受刑罰而足資警惕，且已發生懲罰之作用，即無使行為人
    陷於雙重處罰之不利益，則關於刑事法律處罰之範圍自應採
    取實質認定，凡刑事實體法或程序法中所規定客觀上剝奪行
    為人生命、自由、財產權利，主觀上亦因制裁之嚴厲性、痛
    苦性，其強度足以造成心理強制而間接達成矯正教化目的之
    處遇手段，皆應納入其中，而不以形式上符合刑法第32條至
    第34條所定主刑及從刑種類者為限，始與法律規範之意旨相
    符。
四、經查，本件受處分人上開酒醉駕車致人受傷之行為，除構成
    道路交通管理處罰條例第35條第1項第1款之交通違規事由外
    ，亦合於刑法第185條之3服用酒類不能安全駕駛動力交通工
    具而駕駛罪及過失傷害罪之構成要件，臺灣臺中地方法院檢
    察署檢察官於斟酌受處分人之犯後態度、公共利益之維護，
    及過失傷害部分已與被害人達成和解，經被害人撤回告訴後
    ，認非屬告訴乃論之酒後不能安全駕駛罪部分以緩起訴處分
    為適當，乃於96年7月18日以96年度偵字第15623號為緩起訴
    處分，緩起訴處分內容為：被告應於收到緩起訴命令通知書
    之日起二個月內，向國庫支付2萬元，並應於緩起訴期間起
    算日起，至緩起訴期間屆滿前二個月止，參加該檢察署所舉
    辦之法治教育三場次，緩起訴期間為一年，而受處分人已於
    96年9月21日將2萬元繳納完畢，並於96年10月31日履行完成
    法治教育，此經本院調取該緩起訴案全卷核閱明確，並有前
    揭緩起訴處分書、臺灣臺中地方法院檢察署自行收納款項統
    一收據、刑案系統觀護終結原因表各一份在卷可佐。顯見受
    處分人上開違反刑事法律禁止規範之犯罪事實業已明確，僅
    因檢察官採取緩起訴處分之替代性刑事處遇手段，未將該案
    逕行起訴或聲請簡易判決處刑，致其後適用之刑事訴訟程序
    有所區別，且受處分人負有支付2萬元予國庫之義務，其如
    未在上開指定期間內履行支付義務，或於緩起訴期間內故
    意更犯有期徒刑以上刑之罪，經檢察官提起公訴者，緩起
    訴前，因故意犯他罪，而在緩起訴期間內受有期徒刑以上刑
    之宣告者，依刑事訴訟法第253條之3第1項之規定，受處分
    人將遭受撤銷緩起訴處分之不利益。而受處分人已因上開緩
    起訴處分遭剝奪2萬元之財產權，且該金錢給付義務亦具有
    強制性、懲罰性，雖不若易科罰金係以支付金錢作為自由刑
    之替代，惟經由緩起訴處分條件之履行，使其免於遭檢察官
    發動起訴程序，實質上仍具有替代刑罰之效果，廣義而言，
    應屬前揭所稱之「實質刑事法律處罰」，而有行政罰法第26
    條第1項「一事不二罰」規定之適用（參臺灣高等法院臺中
    分院95年度交抗字第477號裁定）。
五、次查，原處分機關雖依據法務部95年5月25日法律字第09507
    00393號函謂行政罰法第26條第2項所稱「不起訴處分」包括
    「緩起訴處分」在內云云。惟行政罰法第26條第2項乃例外
    得裁處行政秩序罰之補充規定，參諸該條文係將「不起訴處
    分」、「無罪」、「免訴」、「不受理」、「不付審理」等
    不能證明刑事被告犯罪或未曾使其實際接受刑罰之情形逐一
    臚列，顯然與該條第1項所指發生處罰競合之前提要件尚有
    未合，故有第2項仍依違反行政法上義務規定裁處之必要。
    本件緩起訴處分既非不能證明行為人之犯罪事實，且有支付
    一定金額之實質處罰，自與上開行政罰法第26條第2項列舉
    之不起訴處分等情形迥然有別，當無從遽為比擬而為相同之
    處置。行政罰法第26條第2項既未將緩起訴處分列舉其中，
    本於「例外規定從嚴解釋」之法理及上揭說明，自不能將條
    文中「不起訴處分」之範圍，擴及於性質顯不相同之「緩起
    訴處分」，附此敘明。
六、綜上所述，原處分關於罰鍰3萬4500元部分，依行政罰法第
    26條第1項前段規定，即應依刑事法律處罰之，已無再依上
    開道路交通管理處罰條例第35條第1項第1款之規定裁處行政
    罰鍰之餘地，受處分人據以聲明異議為有理由，原處分就此
    部分應予撤銷，另由本院為受處分人不罰之諭知。至於原處
    分關於吊扣駕駛執照及施以道安講習部分，則係預防將來再
    犯危險之管制罰，而有別於前揭針對已發生違規事實科處罰
    鍰之行政秩序罰，屬行政罰法第2條第1款、第26條第1項但
    書所稱之「其他種類行政罰」，原處分機關仍得依道路交通
    管理處罰條例第35條第1項第1款之規定予以裁處，受處分人
    就此部分所為異議並無理由，應予駁回。
七、依道路交通管理處罰條例第87條第2項，道路交通案件處理
    辦法第19條、第20條，裁定如主文。
中    華    民    國    97    年    9     月    30    日
                        臺灣臺中地方法院交通法庭
                            法  官  李秋娟
以上正本證明與原本無異。
如不服本裁定，應於收受送達後5日內向本院提出抗告狀。（應
附繕本）
                            書記官  簡芳敏
中    華    民    國    97    年    9     月    30    日


司法院資訊處製作；財團法人民間司法改革基金會備份。
